【裁判字號】    87,上更(一),449
【裁判日期】    890808
【裁判案由】    履行契約
【裁判全文】
臺灣高等法院民事判決  八十七年度上更(一)字第四四九號
      上  訴  人  乙○○
      訴訟代理人  陳河泉律師
      複  代理人  戴雯琪      .
                  徐智盟      .
      被  上訴人  甲○○      .
      訴訟代理人  邱六郎律師
      複  代理人  傅鉅垣      住台北市○○街一○六號五樓
右當事人間請求履行契約事件，上訴人對於中華民國八十六年七月十一日臺灣桃園地
方法院八十五年度訴字第一一一三號第一審判決提起上訴，經最高法院發回更審，本
院判決如左：
    主    文
原判決廢棄。
被上訴人在第一審之訴及其假執行之聲請均駁回。
第一、二審及發回前第三審訴訟費用由被上訴人負擔。
    事    實
甲、上訴人方面：
壹、聲明：
一原判決廢棄。
二右廢棄部分，被上訴人在第一審之訴及假執行之聲請均駁回。
貳、陳述：除引用歷審判決記載者外，補稱：
一地下室停車位尚未分配完畢，被上訴人自無可能將其分得之其中一車位移撥予伊。
二若被上訴人與伊簽立協議書之前，已出售車位予客戶，並將地下層停車位部分之應
  有部分移轉登記予客戶，致無法與合建地主均分地下室，乃可歸責於被上訴人事由
  ，致協議內容自始給付不能而無效，被上訴人依協議內容請求伊返還保證金，即無
  理由。
三原來合建契約約定，被上訴人應於領得建築執照起三個月內開工，自開工日起二年
  內完工並將完工之房屋點交，如有違約，所付之保證金由地主沒收。被上訴人於民
  國八十年十二月二十七日領得建造執照即開工興建，依約應於八十二年十二月二十
  七日前完工交屋，雖於八十二年三月三十日取得使用執照，但房屋至今尚存諸多瑕
  疵，未能依約點交清楚，且地下室停車位擅自變更設計為立體停車位，隨時有被拆
  除可能，顯已違約，伊自得沒收保證金。
四訴外人莊男榮於與被上訴人間另案請求返還保證金事件中，一再主張地下室停車位
  尚未分配妥當，嗣與被上訴人成立訴訟上和解，扣除新臺幣（下同）四十五萬元後
  ，返還五十五萬元保證金予被上訴人，係因伊與被上訴人協議須分配予地主二分之
  一停車位，非如被上訴人所言和解即表示停車位分配妥當。
五伊弟莊男力與其他兄弟早已嚴重失和，被上訴人欲以莊男力之供述，為其有利證據
  ，自屬偏頗無據。
六本件大樓之臨時住戶大會並未合法召集，出席人數及表決人數不明，決議Ａ區編號
  一○、一一、一二等三個車位由伊使用，並不合法，自無效力，且該三個車位位置
  並不明確。
參、證據：除引用歷審判決書記載者外，補提建物登記簿謄本、照片、房屋預定買賣
    契約書、公證書、不動產買賣契約書為證，並聲請勘驗現場。
乙、被上訴人方面：
壹、聲明：駁回上訴。
貳、陳述：除引用歷審判決記載者外，補稱：
一上訴人之弟莊男力承攬本件工程地下室挖掘工程，對於地下室停車位設計為二層式
  機械停車自屬明知，伊與上訴人之弟莊男榮另案請求返還保證金之訴訟，莊男榮並
  未就地下室停車位分配問題提出爭議，嗣並與伊成立訴訟上和解，足見地下室停車
  位確已分配妥當。
二上訴人於原審一再爭執者，為地下室積水之問題，並無所謂地下室分配問題之存在
  。
三本院勘驗現場，應可認定建商與地主間停車位早已分配完畢，僅因上訴人要求裝設
  機械停車位，伊未予裝置，始藉詞拒絕返還保證金。
參、證據：除引用歷審判決書記載者外，補提臺灣桃園地方法院八十五年訴字第一四
    二二號言詞辯論筆錄、同院八十四年重訴字第十三號答辯狀、桃園縣警察局公函
    、宏昌御林園臨時住戶大會會議記錄為證。
丙、本院方面
  本院依職權訊問證人楊添丁、連吉成、管素容，並至現場勘驗。
    理    由
一被上訴人主張：伊與莊明忠、莊男隆、連吉成及上訴人之被繼承人莊阿賢（以下稱
  莊阿賢等四人）訂立合建契約，莊阿賢等四人提供坐落桃園市○○段二二二號等七
  筆土地與伊合建地上六層、地下一層樓房八棟，以立體對抽比例分配，即編號Ａ（
  店鋪）、Ｂ、Ｃ、Ｄ四棟及地下層二分之一分配予莊阿賢等四人自行分配，編號Ｅ
  、Ｆ、Ｇ、Ｈ（店鋪）四棟及地下層二分之一分歸伊取得，伊並給付莊阿賢等四人
  各新臺幣（下同）二百萬元之保證金，約定該保證金應於上開房屋建竣交屋後返還
  予伊。嗣莊阿賢工程進行中死亡，由上訴人繼承，伊將房屋建造完成接通水電後通
  知交屋，詎上訴人竟藉詞房屋有瑕疵，拒不返還保證金。經兩造於八十四年四月二
  十五日協議，上訴人同意先返還七十五萬元，待伊於地下室車道上建造遮雨棚及車
  道兩旁牆壁防水漆工程完成後，再返還七十五萬元，其餘五十萬元則作為房屋瑕疵
  之補償。上開修繕事項業經上訴人代伊施工完成，扣除其所支出之費用，上訴人尚
  應返還伊五十八萬七千四百六十元等情。求為命上訴人如數給付及加付法定遲延利
  息之判決。
二上訴人則以：被上訴人尚未依約均分地下室停車位，不得請求伊返還保證金等語，
  資為抗辯。
三查被上訴人於八十年八月十九日與莊阿賢等四人訂立合建契約，由莊阿賢等四人提
  供土地與被上訴人合建地上六層、地下一層樓房八棟，約定以立體對抽比例分配，
  即編號Ａ（店鋪）、編號Ｂ、Ｃ、Ｄ四棟及地下層二分之一分配予莊阿賢四人自行
  分配，編號Ｅ、Ｆ、Ｇ、Ｈ（店鋪）四棟及地下層二分之一則分歸被上訴人，被上
  訴人並給付莊阿賢等四人共八百萬元保證金，約定該保證金於房屋建竣交屋後，應
  返還予被上訴人。嗣莊阿賢於建築中死亡，由上訴人繼承，合建房屋則已分配與建
  商及地主各四棟，該八棟房屋之地下室相通，僅有一出口，登記為各區分建物所有
  人共有，被上訴人將其分得房屋出售，部分平面停車位改建雙層機械式停車位，均
  供被上訴人分得房屋承購戶使用。兩造於八十四年四月二十五日協議，第二條約定
  「保證金退還方式八十四年四月二十五日新台幣七十五萬元正地下層車道上遮
  雨棚及西邊牆壁防水漆工程完成後支付新台幣七十五萬元，含第三條修繕事項扣
  減新台幣五十萬元為甲方取得房屋瑕疵不全之補償金本約成立後除本約事宜外甲方
  對乙方不做其他要求異議」；第三條約定「待修繕事項守衛室之衛生設備修繕完
  善，地下室停車位之地主建主各持分均分（地主共有人自行分配）一樓梯間前
  照明設備修繕發電機修繕前開修繕期間為十五日，其修繕成果認定恭請楊添丁
  先生為雙方公證人」，上述修繕事項中，地下層車道上遮雨棚及西邊牆壁防水漆已
  由上訴人施工完成，守衛室之衛生設備及一樓梯間前照明設備均已修繕完畢，發電
  機經桃園縣警察局消防隊檢查結果測試功能良好，未還之保證金七十五萬元扺沖工
  程費後，尚有五十八萬七千四百六十元未為返還等事實為兩造所不爭，並有合建契
  約書、建物登記簿謄本、協議書、估價單、現場照片、桃園縣警察局消防隊函可稽
  ，自堪信為真實。
四被上訴人主張：地主與建商間合建契約既約定以立體對抽比例分配房屋，揆諸垂直
  對分之真意，建商與地主所取得地下室位置，當然為所分得大樓垂直而下部分云云
  ，惟為上訴人所否認。查：被上訴人與莊阿賢合建契約(二)約定「建築完成之陸層樓
  房以立體對抽比例分配，即甲方（地主）取得店鋪、編號Ｂ、Ｃ、Ｄ四棟及地下層
  二分之一，乙方（指被上訴人）取得Ｅ、Ｆ、Ｇ、店鋪等四棟及地下層二分之一」
  並未明定地下室停車位應由地主與建商各自分配所分得房屋垂直而下之部分，且本
  件地下室僅有一出口，性質上不可能垂直對分由建商、地主各自取得所有權，參與
  合建之地主連吉成亦結證稱「‧‧‧當時未說停車位如何分，‧‧‧只說每戶有車
  位，‧‧‧開始時就說蓋機械式車位，蓋好後再抽籤看如何分‧‧‧本件是建商未
  蓋機械式停車位引起的」「當時未說補貼的事（指被上訴人稱每一機械式停車位要
  補貼建商十萬元）」，而兩造嗣後為保證金之返還，經由楊添丁協調，當時上訴人
  怕將來機械式停車位被拆除，要求被上訴人將已建機械式停車位拆除，回復平面式
  車位，地主及建商各分二分之一，未說車位如何特定，由被上訴人之秘書執筆書立
  協議書，約定被上訴人應將地下層車道上遮雨棚及西邊牆壁防水漆工程及協議書第
  三條修繕事項完成後，上訴人始須返還保證金，而第三條約定修繕事項，包括「地
  下室停車位由地主建主各持分均分（由地主自行分配）」，由楊添丁為見證人等情
  ，亦經楊添丁結證在卷。兩造簽立協議書時，仍就系爭地下室停車位之分配為約定
  ，足見上訴人所辯：被上訴人與莊阿賢等四人合建時，就地下室停車位位置並未約
  定一節，並非不得採信。
五被上訴人另主張兩造已完成車位分配，並提出車位分配圖為證，惟為上訴人所否認
  。查兩造於訂立協議書時，尚未完成停車位分配，已如前述，被上訴人不能證明上
  開車位分配圖曾經上訴人同意，本院受命法官於準備程序至現場勘驗，勘驗筆錄記
  載「建商分得之房子已另行出售，其受分配之十二個平面車位，已有四個改建為機
  械停車位」等語，係依被上訴人主張其分得平面車位中有四個改為機械停車位而為
  記載，另勘驗筆錄所載「上訴人主張：其於合建後受分配之停車位，有一個位於斜
  坡上，不利停車‧‧‧」，該位於斜坡停車位係被上訴人指為分給上訴人所使用，
  上訴人並未同意，而本件房屋住戶於住戶大會決議由上訴人使用Ａ區編號一○、一
  一、一二號車位，雖有臨時住戶大會會議記錄附卷可稽，惟其性質至多為區分所有
  權人就共有地下室使用分管決議，均難認為被上訴人已完成使建商及地主各取得地
  下室停車位二分之一之義務，更且就令兩造曾有所協議，於訂立協議時既將地下室
  停車位地主及建主各持分均分列為保證金退還之前提修繕事項之一，亦足認兩造就
  原有分配尚有不盡合意之處，自有再為協議分配之必要，而訂立協議書後，兩造未
  曾為車位分配，復為被上訴人所自認（本院八十九年七月二十五日言詞辯論筆錄）
  ，則被上訴人尚未完成約定「修繕事項」，依協議書約定，上訴人自無返還保證金
  義務，被上訴人依據協議，請求上訴人返還保證金五十八萬七千四百六十元及加付
  法定遲延利息，於法即屬無據，不應准許。原審為被上訴人勝訴判決，並依其聲請
  ，為以供擔保為條件之假執行宣告，尚有未洽，上訴意旨指摘原判決不當，求為廢
  棄改判，非無理由，爰由本院廢棄原判決，改判駁回被上訴人在第一審之訴及假執
  行之聲請，以昭適法。
六兩造其餘爭執及舉證，於本件判決已不生若何影響，爰不一一贅述，附此敘明。
七據上論結，本件上訴為有理由。依民事訴訟法第四百四十九條第二項、第七十八條
  ，判決如主文。
中      華      民      國    八十九    年      八      月      八      日
                                臺灣高等法院民事第五庭
                                    審判長法  官  黃  熙  嫣
                                          法  官  蔡  芳  齡
                                          法  官  鄭  傑  夫
右正本係照原本作成。
不得上訴。
中      華      民      國    八十九    年      八      月     十五     日
                                          書記官  劉  家  聲


司法院資訊處製作；財團法人民間司法改革基金會備份。
